【裁判字號】    95,訴,33
【裁判日期】    951212
【裁判案由】    損害賠償
【裁判全文】
臺灣高等法院臺中分院民事判決  95年度訴字第33號
原      告    丙○○
原      告    甲○○
兼前列二人
共 同 法定    庚○○
代  理  人
原      告    丁○○
                          號
前列四人共同
訴 訟 代理人  張益隆律師
前列四人共同
複 代  理 人  乙○○
前列四人共同
複 代  理 人  戊○○
被      告    己○○
上列被告因業務過失致死一案，原告提起附帶民事訴訟請求損害
賠償事件，經本院刑事庭裁定移送（95年度交附民字第82號），
本院於95年11月28日言詞辯論終結，判決如下︰
     主     文
被告己○○應給付原告丙○○新台幣10萬5191元；給付原告甲○
○新台幣18萬4529元，及各自民國95年4月25日起至清償日止，
按年息百分之5計算之利息。
原告其餘之訴及假執行之聲請均駁回。
訴訟費用由原告負擔5分之4，餘由被告負擔。
    事實及理由
一、被告經合法通知，未於言詞辯論期日到場，核無民事訴訟法
    第386條各款所列情形，爰依原告之聲請，由其一造辯論而
    為判決。
二、原告主張：被告己○○於民國（下同）93年12月19日22時50
    分許駕駛車號ＭＰ－6426號自小客車，由台中市南屯區○○
    ○路外側車道往大里方向行駛，至復興路交岔路口右轉欲往
    烏日方向，理應注意於右轉時，應距交岔路口30公尺前顯示
    方向燈或手勢，駛至路口後再行右轉，及轉彎車應讓直行車
    先行等規定，且依當時情況並無不能注意之情事，乃被告竟
    疏於注意，未遵守上開規定，既未顯示方向燈或手勢，且尚
    亦未駛至路口即提前貿然右轉，適被害人吳文炳騎乘車號Ｌ
    ＡＳ－ 913號重機車，亦由南屯區○○○路外側車道往大里
    方向，因綠燈直行通過該路口，而遭被告駕駛自小客車撞擊
    ，致被害人因而摔倒在地，受有頭部外傷致顱腦損傷等身體
    重傷害，經送醫急救後，仍於93年12月24日下午18時40分不
    幸死亡，核被告之行為與被害人死亡之結果間，顯有相當之
    因果關係。原告庚○○為被害人吳文炳之配偶，原告丙○○
    及甲○○為被害人之子女，而原告丁○○為被害人之母，此
    有戶籍謄本可憑，爰就原告請求所支出之醫療費用、殯葬費
    用、扶養費及精神慰撫金等，分項敘述如后﹕
  (一)醫療費用：
    醫療費用共1萬9178元，由原告庚○○支出，有醫療收據影
    本乙張可以證明。
  (二)殯葬費用：
    喪葬費用12萬元，由原告庚○○支出有收據影本乙張可以證
    明。
  (三)扶養費用：
    直系血親相互間互負扶養義務，民法第1114條定有明文。被
    害人吳文炳與原告庚○○為原告丙○○、甲○○之父母，對
    於原告丙○○、甲○○負有法定扶養義務，然因被告之侵權
    行為，致原告丙○○、甲○○損失2分之1受扶養之權利，故
    被告依法應負損害賠償責任，其計算方法如下：
  (1)原告丙○○部分：
    原告丙○○係77年11月13日生，於被害人吳文炳93年12月24
    日死亡時起，至原告丙○○成年前 1日止（97年11月12日）
    ，尚有3年又324天之受扶養權利期間，又按行政院主計處所
    編製之國民所得統計摘要記載，依93年度平均每人民間最終
    消費支出為28萬4753，準此，依每年得請求之扶養費為28萬
    4753元計算，依霍夫曼計算法扣除中間利息，一次請求扶養
    費，原告丙○○得請求之扶養費為51萬7305元（284,753×2
    .861472+284,753 ×0.869565×324/365＝1,034,610；1,03
    4,610÷2＝517,305元）
  (2)原告甲○○部分：
    原告甲○○係80年2月22日生，於被害人吳文炳93年12月24
    日死亡時起，至原告丙○○成年前1日止（ 100年2月21日）
    ，尚有6年又60天之受扶養權利期間，又按行政院主計處所
    編製之國民所得統計摘要記載，依93年度平均每人民間最終
    消費支出為28萬4753元，準此，依每年得請求之扶養費為28
    萬4753元計算，依霍夫曼計算法扣除中間利息，一次請求扶
    養費，原告甲○○得請求之扶養費為78萬1764元（284,753
    ×5.364370+284,753×0.769231×60/365＝1,563,527；1,5
    63,527÷2＝781,764元，四捨五入）
  (四)精神慰撫金部分：
    原告庚○○為被害人吳文炳之配偶，兩人結褵10多年，彼此
    間互相扶持、感情深厚，本件事故發生後，原告庚○○突然
    喪偶，情感上頓失寄託，內心沉痛﹔另原告丙○○與甲○○
    為被害人子女，2人分別為高一及國二學生，正值須父親在
    旁教導之重要時期，惟本件事故發生後致使2人痛失親怙，
    原本幸福家庭瞬成殘缺，2人內心所受之痛苦，實非言語可
    形容；又原告丁○○為被害人吳文炳之母親，年已77歲，原
    可安享晚年，詎驟生此巨變，致痛失愛子，白髮人送黑髮人
    ，情何以堪，內心所受哀痛，難以言喻，故原告庚○○、丙
    ○○及甲○○等3人各請求精神慰撫金100萬元，原告丁○○
    請求精神慰撫金50萬元。
    綜上所陳，被告應給付原告庚○○精神慰撫金100萬元、醫
    療費用1萬9178元及殯葬費用12萬元，共113萬9178元﹔給付
    原告丙○○扶養費51萬7305元、精神慰撫金100萬元，共151
    萬7305元；給付原告甲○○扶養費78萬1764元、精神慰撫金
    100萬元，共178萬1764元；給付原告丁○○精神慰撫金50萬
    元。爰求為命被告如數給付，並加計自起訴狀繕本送達被告
    翌日起至清償日止，按年息百分之5計算之法定遲延利息之
    判決。
三、被告己○○則以：伊確於上開時、地駕車與被害人吳文炳所
    騎機車發生碰撞，惟抗辯稱：當天晚上伊從高架橋下來，打
    方向燈偏右走慢車道準備右轉進入復興路，伊有先查看旁邊
    有無車輛接近，確認無車後才右轉，隨後就聽到發生碰撞的
    聲音，伊旋即下車查看並報警處理，伊並未目擊碰撞經過，
    只知道伊所駕駛之自用小客車右後燈有受損。又被害人吳文
    炳所騎機車應在被告車體後方，並非右側，被告係遭被害人
    由後追撞，又被告所駕車已達路口中心處開始轉彎，始遭尚
    未進入交岔路口之被害人追撞，顯非被告客觀上所能注意等
    語。然查：
  (一)上開事實，有道路交通事故現場圖及調查報告表1份、肇事
    現場照片38張、相驗屍體照片6張附卷可稽。而被害人吳文
    炳確因本件車禍所生頭部外傷導致顱腦損傷死亡，亦經檢察
    官督同檢驗員相驗屬實，製有相驗筆錄、相驗屍體證明書、
    驗斷書在卷可憑。
  (二)按汽車行駛至交岔路口，轉彎車應讓直行車先行。但直行車
    尚未進入交岔路口，而轉彎車已達中心處開始轉彎，直行車
    應讓轉彎車先行，道路交通安全規則第102條第1項第6款定
    有明文。該規則所定轉彎車，未明定限於左轉彎，無論依該
    規則本文或但書，其文義解釋均應包括左轉及右轉。本件被
    告身為職業司機，平日以駕駛營業大客車為業，對於道路交
    通法規之注意能力及所負注意義務  遠較常人為高，更當依
    循前揭交通安全規定，於右轉彎時注意禮讓直行機車優先通
    過，而依現場圖示：被告駕車所行之環中路外側車道路寬4.
    7公尺，右側有寬0.9公尺之水溝蓋路面，未劃設機慢車道，
    肇事後機車左倒停置於環中路水溝蓋路面與復興路人行道之
    交叉處，前、後輪距離復興路車道邊線分別為3.9、2.9公尺
    ，碎片落在機車與復興路車道邊線之間，約在環中路水溝蓋
    路面及復興路水溝蓋路面交叉處，被告所駕車車頭向右傾斜
    停置於復興路上，無煞車痕等情（相卷第15頁），另依現場
    照片顯示：被害人所騎機車正面車蓋全部破損、停置在復興
    路穿越環中路之行人穿越道之起始處，被告所駕車右後方向
    燈處破損、停置在環中路穿越復興路之行人穿越道起始處，
    被告所駕車車頭向右傾斜，碎片落在環中路水溝蓋路面及復
    興路水溝蓋路面交叉處等情（相卷第18至22頁），足見被告
    駕車行駛之環中路車道，雖未劃分機慢車道，但路寬4.7公
    尺，足供汽、機車併列通行，又二車相撞位置，應在上開碎
    片落地處附近，即在環中路水溝蓋路面及復興路水溝蓋路面
    交叉處，依該撞擊位置及被告所駕車轉彎角度、肇事後二車
    停置位置顯示，被害人所騎機車係沿環中路右側靠近水溝蓋
    路面處直行而來，已非常靠近該車道之右測邊線，被告所駕
    車係沿環中路斜向環中路水溝蓋路面與復興路水溝蓋路面交
    叉處，右轉復興路，被害人所騎機車應係在被告所駕車之右
    後側，被告所駕車於二車相撞當時，顯未到達路口中心處，
    被告抗辯稱：被害人所騎機車在被告車體後方，並非右後側
    ，或被告所駕車已達路口中心線，具有路權云云，不可採信
    。又依當時天候、路況、視距等客觀情形，並無不能注意之
    特別情事，被告竟疏於注意而貿然駕車右轉，致與被害人吳
    文炳騎乘之機車發生碰撞，被告駕車行為顯有過失。被告雖
    辯稱：當時已有注意查看左右車輛，確認並無來車始開始右
    轉云云，惟被害人吳文炳所騎機車既與被告自用小客車之右
    後側發生碰撞，顯見該部機車於碰撞前，現實上早已在被告
    之右後方無訛，倘被告確實注意左、右兩側後視鏡所顯示之
    後車動態，當無可能對於被害人吳文炳騎車接近之事實毫無
    所悉，是其所辯：當時已確認右後方無來車，已盡注意義務
    仍發生本件交通事故云云，當非實情，均無足取。
  (三)再者，本件車禍經送請臺灣省臺中市區車輛行車事故鑑定委
    員會鑑定結果，雖依被告與被害人吳文炳之車輛係前後行駛
    ，或被告之自小客車在左前右轉彎時與右後被害人吳文炳機
    車碰撞等不同情節，分別作出相異之肇事原因認定，認為前
    者情形被害人所騎機車追撞被告所駕車為肇事原因，被告無
    肇事因素，後者情形被告駕車右轉未讓右側慢車道直行機車
    先行，與被害人酒精濃度過量駕車而未注意車前狀況，同為
    肇事原因；又經臺灣省車輛行車事故覆議鑑定委員會覆議結
    果，業已確認採行其中後者之鑑定結論（來函載明：同意臺
    中市區鑑委會分析意見伍－三－（三）－２），且將文詞修
    改為「陳車（即被告自用小客車）右轉彎未讓右後方直行車
    先行，與吳車（即被害人吳文炳之機車）酒精濃度過量駕車
    而未注意車前狀況，同為肇事原因。」等語，有臺灣省臺中
    市區車輛行車事故鑑定委員會臺中市區940280案分析意見書
    、臺灣省車輛行車事故覆議鑑定委員會94年11月7日府覆議
    字第0940一00720號函各1份在卷可參（調閱之刑事卷一審卷
    第8、58頁）。綜合上開鑑定及覆議意見以觀，上開鑑定係
    區分肇事2車係前後行駛，或小客車在左前、機車在右後，
    二種不同情形作其責任歸屬之判斷，但亦認如係上開被告所
    駕車在左前右轉彎時與右後被害人所騎機車碰撞之情節，被
    告駕車右轉未讓右側慢車道直行機車先行，與被害人酒精濃
    度過量駕車而未注意車前狀況，同為肇事原因。所以上開鑑
    定及覆議結果，均認如肇事二車係左前右轉、右後來車之關
    係時，被告轉彎車未讓直行車先行，乃本件車禍之肇事原因
    ，本院已認被告所駕車在左前右轉，被告人所騎機車在右後
    直行，已如前述，上開鑑定及覆議所認定之肇事因素，與本
    院之認定相同，益足為證。
  (四)另被害人吳文炳酒後騎車（換算呼氣中所含酒精濃度高達每
    公升1.36毫克），且未注意車前狀況即騎車前行，亦屬發生
    本件車禍之重要肇事因素，此有被害人吳文炳之生化檢驗報
    告 1份在卷足憑，並經上開鑑定及覆議意見認定屬實。綜上
    所陳，被告抗辯尚屬無據，不足採信，其有過失已極明確。
四、按「因故意或過失不法侵害他人權利者，負損害賠償責任。
    」、「違反保護他人之法律，致生損害於他人者，負賠償責
    任。」及「汽車、機車或其他非依軌道行駛之動力車輛，在
    使用中加損害於他人者，駕駛人應賠償因此所生之損害。」
    民法第184條第1項、第2項及第191條之2定有明文。被告己
    ○○行駛至肇事地點時，原應注意汽車行駛至交岔路口，轉
    彎車應讓直行車先行，依當時情形並無不能注意之情事，竟
    疏於注意，未讓直行車先行即貿然右轉，致撞擊被害人之車
    輛，因而導致被害人死亡，核被告之行為與被害人死亡之結
    果間，顯有相當之因果關係。本件原告庚○○為被害人吳文
    炳之配偶，原告丙○○及甲○○為被害人之子女，而原告丁
    ○○為被害人之母，此有戶籍謄本可憑。而「不法侵害他人
    致死者，對於支出醫療及增加生活上需要之費用或殯葬費之
    人，亦應負損害賠償責任。」、「被害人對於第三人負有法
    定扶養義務，加害人對於該第三人亦應負損害賠償責任。」
    、「不法侵害他人致死者，被害人之父、母、子、女及配偶
    ，雖非財產上之損害，亦得請求賠償相當之金額。」民法第
    192條第1、2項及194條定有明文。茲就原告請求所支出之醫
    療費用、殯葬費用及扶養費及精神慰撫金等，分項敘述如后
    ﹕
  (一)醫療費用部分：
    醫療費用共1萬9178元，由原告庚○○支出，有中山醫院醫
    療收據影本乙張可以證明，且為被告所不爭執，應全部予以
    准許。
  (二)殯葬費用部分：
    喪葬費用合計12萬元，由原告庚○○支出，有源隆禮儀用品
    社收據影本乙張可以證明，且為被告所不爭執，應全部予以
    准許。
  (三)扶養費用部分：
    查直系血親相互間互負扶養義務，民法第1114條定有明文。
    被害人吳文炳與原告庚○○為原告丙○○、甲○○之父母，
    對於原告丙○○、甲○○負有法定扶養義務，然因被告之侵
    權行為，致原告丙○○、甲○○損失2分之1受扶養之權利，
    故被告依法應損害賠償責任，原告丙○○、甲○○主張賠償
    金額，其計算方法如下：
  (1)原告丙○○部分：
    原告丙○○係77年11月13日生，於被害人吳文炳93年12月24
    日死亡時起，至原告丙○○成年前1日止（ 97年11月12日）
    ，尚有3年又324天之受扶養權利期間，又按行政院主計處所
    編製之國民所得統計摘要記載，依93年度平均每人民間最終
    消費支出為28萬4753，準此，依每年得請求之扶養費為28萬
    4753元計算，依霍夫曼計算法扣除中間利息，一次請求扶養
    費，原告丙○○得請求之扶養費為51萬73 05元（ 284,753×
    2.861472+284,753×0.869565×324/365＝1,034,610；1,03
    4,610÷2＝517,305元）
  (2)原告甲○○部分：
    原告甲○○係80年2月22日生，於被害人吳文炳93年12月24
    日死亡時起，至原告丙○○成年前1日止（100年2月21日）
    ，尚有6年又60天之受扶養權利期間，又按行政院主計處所
    編製之國民所得統計摘要記載，依93年度平均每人民間最終
    消費支出為28萬4753元，準此，依每年得請求之扶養費為28
    萬4753元計算，依霍夫曼計算法扣除中間利息，一次請求扶
    養費，原告甲○○得請求之扶養費為78萬1764元（284,753
    ×5.364370+284,753×0.769231×60/365＝1,563,527；1,5
    63,527÷2＝781,764元，四捨五入）以上扶養費被告亦不爭
    執，應全部予以准許。
  (四)精神慰撫金部分：
    原告庚○○為被害人吳文炳之配偶，兩人結褵10多年，彼此
    間互相扶持、感情深厚，本件事故發生後，原告庚○○突然
    喪偶，情感上頓失寄託，內心沉痛﹔另原告丙○○與甲○○
    為被害人子女，二人分別為高一及國二學生，正值須父親在
    旁教導之重要時期，惟本件事故發生後致使二人痛失親怙，
    原本幸福家庭瞬成殘缺，二人內心所受之痛苦，實非言語可
    形容；又原告丁○○為被害人吳文炳之母親，年已78歲，原
    可安享晚年，詎驟生此巨變，致痛失愛子，白髮人送黑髮人
    ，情何以堪，內心所受哀痛，難以言喻，故原告庚○○、丙
    ○○及甲○○等三人各請求精神慰撫金 100萬元，原告丁○
    ○請求精神慰撫金50萬元，被告均不爭執，本院斟酌原告丙
    ○○、甲○○，一個是國中生，一個為高中生。母親庚○○
    做零工，沒有什麼財產，有台中縣豐原市南村里辦公處清寒
    證明書可證。原告丁○○年已78歲，沒有工作。被告為仁友
    汽車客運公司司機，93、94年度所得分別為31萬1968元，32
    萬3659元，並有土地4筆，現值18萬6480元，有稅務電子閘
    門財產所得調件明細表附卷可稽，認為原告請求數額甚為允
    當，應全部予以准許。綜上所陳，被告應給付原告庚○○精
    神慰撫金100萬元、醫療費用1萬9178元及殯葬費用12萬元，
    共113萬9178元﹔給付原告丙○○扶養費51萬7305元、精神
    慰撫金100萬元，共151萬7305元；給付原告甲○○扶養費78
    萬1764元、精神慰撫金100萬元，共178萬1764元；給付原告
    丁○○精神慰撫金50萬元。
五、按損害之發生或擴大，被害人與有過失者，法院得減輕賠償
    金額，或免除之。汽車駕駛人飲用酒類或其他類似物後其吐
    氣所含酒精濃度超過每公升0.25毫克或血液中酒精濃度超過
    百分之0.05以上者，不得駕車。民法第217條第1項及道路交
    通安全規則第114條第2款定有明文。查被告駕車未注意於右
    轉時，應距交岔路口30公尺前顯示方向燈或手勢，駛至路口
    後再行右轉，及轉彎車應讓直行車先行等規定，雖有過失，
    然被害人吳文炳夜晚酒精濃度過量，其血液中酒精濃度換算
    呼氣中所含酒精濃度高達每公升1.36毫克，且未注意車前狀
    況即騎車前行，亦屬發生本件車禍之重要肇事因素，此有被
    害人吳文炳之生化檢驗報告 1份在卷足憑，業經臺灣省車輛
    行車事故覆議鑑定委員會鑑定明確，並經本院調閱台灣台中
    地方法院檢察署94年度偵字第5148號過失致死案件偵查卷宗
    、原法院94年度交易字第275號過失致死刑事卷宗、本院95
    年度交上訴字第813號業務過失致死刑事卷宗，查明屬實。
    本院審酌上開情狀，認應適用過失相抵之規定。即吳文炳應
    負百分之70責任，而原告僅應負百分之30責任。
六、綜上所論，原告庚○○、丙○○、甲○○、丁○○依據侵權
    行為之關係，得向被告請求賠償之數額分別為34萬1753元、
    45萬5191元、53萬4529元、15萬元。次按保險人依本法規定
    給付之保險金，視為加害人或被保險人損害賠償金額之一部
    分，加害人或被保險人受賠償時，得扣除之，強制汽車責任
    保險法第32條定有明文。查本件被告所有之系爭車輛有投保
    汽車強制責任險，事故發生後，原告等業已領取保險金 140
    萬元，平均每人各領取35萬元，此業據原告具狀陳明，揆諸
    前開說明，原告已受領之保險金應視為加害人或被保險人損
    害賠償金額之一部分，自應予扣除。經扣除後，原告丙○○
    僅得請求10萬5191元，原告甲○○僅得請求18萬4529元，其
    他原告庚○○、丁○○則均不得請求賠償。
七、綜上所述，原告丙○○、甲○○依據侵權行為之法律關係，
    請求被告分別給付10萬5191元、18萬4529元，及自起訴狀繕
    本送達翌日（95年4月25日）起至清償日止，按年息百分之5
    計算之利息，於法尚無不合，應予准許，逾此部分之請求，
    為無理由，應予駁回，至於原告庚○○、丁○○請求給付部
    分全部不應准許，應予駁回。原告等敗訴部分，其假執行之
    聲請亦失所據，應併予駁回。而原告丙○○、甲○○其勝訴
    部分未逾150萬元，本判決一經宣示即告確定，毋需宣告假
    執行，是以，此部分假執行之聲請亦應駁回。
八、結論：本件原告之訴，為一部有理由，一部無理由，依民事
    訴訟法第385條第1項、第79條但書、第85條第1項前段，判
    決如主文。
中    華    民    國    95    年    12    月    12    日
                    民事第三庭審判長法  官   陳照德
                                    法  官   蔡王金全
                                    法  官   曾謀貴
以上正本係照原本作成。
如對本判決上訴，須於收受判決送達後二十日內向本院提出上訴
書狀，其未表明上訴理由者，應於提出上訴後二十日內向本院提
出上訴理由書 (須按他造人數附具繕本)。
上訴時應提出委任律師為訴訟代理人之委任狀。具有民事訴訟法
第四百六十六條之一第一項但書或第二項之情形為訴訟代理人者
，另應附具律師及格證書及釋明委任人與受任人有該條項所定關
係之釋明文書影本。
                                    書記官   李妍嬅
中    華    民    國    95    年    12    月    13    日
                                                      Ｄ


司法院資訊處製作；財團法人民間司法改革基金會備份。
